【裁判字號】    89,訴,33
【裁判日期】    900109
【裁判案由】    侵權行為損害賠償
【裁判全文】
臺灣高等法院民事判決      八十九年度訴字第三三號
    原      告  甲○○
                        導委員會台北榮民總醫院皮膚部）
    訴訟代理人  張家琦  律師
                林鳳秋  律師
    被      告  乙○○  住台北市○○○路三巷十六號四樓
    訴訟代理人  張泰昌  律師
右當事人間侵權行為損害賠償事件，原告提起刑事附帶民事訴訟，經本院刑事庭裁定
移送，本院判決如左：
    主      文
被告應給付原告新臺幣拾萬元及自民國八十八年七月二十九日起至清償日止，按週
年利率百分之五計算之利息。
原告其餘之訴駁回。
訴訟費用由被告負擔十分之三，餘由原告負擔。
    事      實
甲、原告方面：
一、聲明：
    被告應給付原告新臺幣（以下同）一百萬元正及自起訴狀繕本送達被告翌日起至
    清償日止，按年利率百分之五計算之利息。
二、陳述：
（一）被告乙○○係臺北榮民總醫院（下稱榮總）皮膚部醫師（已離職），連續於八
      十七年三月二日下午三時許，在臺北市○○路○段二○一號榮總第二門診四樓
      皮膚部辦公室, 見皮膚部主任甲○○到辦公室門口，竟在該不特定之人得以共
      見共聞之場所，出言辱罵甲○○「賤」，又於同午四時許在皮膚部走廊遇見時
      ，辱罵甲○○「下賤」。案經原告訴請偵辦，業由臺灣士林地方法院檢察署八
      十七年偵字第七八六九號提起公訴，並經士林地方法院八十八年度易字第三號
      判決有罪，被告提起上訴後，業經駁回確定。
（二）查被告於上開時地出言罵人，第一次係原告在辦公室門口，被告在辦公室內時
      ，第二次是被告與原告在走廊擦身而過面對面時，業據證人即榮總皮膚部員工
      丁惠萍、陳長齡在偵查庭結證在案。又被告行為之地點係皮膚部之辦公區域，
      則部內之醫師、實習醫師、護士、技術人員、工友等人，自均得以共見共聞。
      又被告當係於原告出現時或與原告照面時辱罵原告下賤，此下賤之用語並非單
      純之怨懟氣憤之詞，且客觀上自足以貶損原告之人格，被告以此辱罵之言詞當
      足以使原告人之人格與地位受侵害。
（三）按「因故意或過失，不法侵害他人之權利者，負損害賠償責任。」、「不法侵
      害他人之身體、健康、名譽、自由、信用、隱私、貞操或不法侵害其他人格法
      益而情節重大者，被害人雖非財產上之損害，亦得請求賠償相當之金額。」民
      法一百八十四條第一項前段及同法一百九十五條第一項分別定有明文。查原告
      具有日本公立札幌醫科大學醫學士學位、醫學博士學位、英國牛津大學醫學部
      哲學博士學位，曾任日本公立札幌醫科大學醫院皮膚科住院醫師、英國牛津大
      學醫學院皮膚科主任研究員及主治醫師，國科會客座教授，現任職台北榮民總
      醫院皮膚部部主任、國立陽明大學及皮膚科兼任教授及科主任、國防醫學院醫
      學系臨床兼任教授，並為財團法人皮膚科技文教基金會董事長、及獲選英國皇
      家內科學院院士、與擔任世界美容皮膚科醫學會副會長、亞洲皮膚科學會理事
      （前曾任副會長、會長）等職務，素受社會大眾敬仰，及崇高社會地位。尤有
      甚者，而被告在陽明大學求學七年期間，原告係其老師，身負傳道授業解惑之
      責，當被告畢業後進入台北榮民總醫院皮膚部任職期間，原告為台北榮民總醫
      院皮膚部部主任，被告係原告之下屬住院醫師，然被告不思尊師重道倫常之理
      ，枉費其受過高等教育，竟公然對為其長官亦為師長之原告口出惡言辱罵，對
      原告名譽造成傷害之情節實屬重大，為此，敬請鈞院考量上開雙方身份地位與
      加害情節，及原告年收入約五百萬元，被告目前任職於實和聯合診所，年收入
      亦至少三百萬元（此點敬請鈞院詢問被告或向實和聯合診所函詢被告每月所得
      薪津獎金即明），惠准判決被告應給付原告新臺幣一百萬元之非財產上損害賠
      償金。
（四）另查被告于刑事妨害名譽案件上訴高等法院時，才辯稱其係于八十八年二月間
      整理臨床藥物治療之研究資料時，始發現八十七年三月二日下午並非在榮總第
      二門診四樓皮膚部而係於台北榮總洗腎室及腹膜透析室巡視病人，惟查被告係
      受過高等教育，從事臨床看診多年，並有大學講師之身份，如何可能須要藉由
      整理研究資料始能喚醒其記憶，被告所言顯然不實，事實上，被告係于八十八
      年二月偽造不實之記載。
（五）卷附六位病人之血液透析記錄表上被告所作之記載，顯然係事後所偽造。
（六）證人林志慶與被告間之關係密切，且證人于刑事妨害名譽庭訊時到庭證稱並不
      記得八十七年三月二日下午被告是否有在腎臟科，雖證人于本件鈞院庭訊時改
      稱其習慣是下午一時半看到三時左右在洗腎室，並稱當其看完洗腎患者時，剛
      好看到被告，其證言前後顯然矛盾不一，且縱設若如其所言，在三時有看到被
      告，但顯非本案事發之時間，自不足以作為被告有利之認定。
三、證據：提出任命令、聘書、扣繳憑單、名片等影本、聲請函榮民總醫院調取被告
    看診之病歷十二本、聲請訊問證人王文正、林志聰、彭于賓、唐德誠、陳秋癸、
    洪思群。
乙、被告方面：
一、聲明：
（一）駁回原告之訴。
（二）訴訟費用由原告負擔。
二、陳述：
（一）按任何人就某事件有利害關係時，則為期事件調查之公允，利害關係人自應迴
      避，以免不當之干預（例如刑事訴訟法第十七條、民事訴訟法第卅二條均有迴
      避之相關規定）。在被告被訴妨害名譽案件高等法院審理中，被告聲請法院向
      台北榮總調閱有關被告看診之病歷資料，法院函文台北榮總後，原告竟要求所
      屬將有關被告看診之任何病歷送交原告查看，而未依規定歸檔，致遭該醫院政
      風室調查，此有該室主任可到庭證實；顯見原告習於利用職權，作違法不當之
      干預行為，以迴護其自己利益。
（二）原告於本件為訴訟當事人，於八十九年四月廿八日具狀聲請調查調閱相關病歷
      資料，竟要求「命榮總皮膚部會同病歷室一起作業」，而未自行迴避；所調得
      病歷資料恐已失真，所得之調查結果，又何能令人信服？
（三）而原告現為台北榮總皮膚部主任，掌控該部所有員工之升遷、獎懲、考核之大
      權，稍有違逆原告者，升遷之途殆難順利；因此，皮膚部員工迎逢原告者，所
      在多有。證人丁惠萍於台北榮總編制上雖為皮膚部之技術員，實則為原告之私
      人秘書，原告之私人相關事務皆由證人丁惠萍代為處理，自屬原告之心腹；證
      人陳長齡為皮膚部代理主任多時，待八十七年九月十一日於偵訊時，為有利於
      原告之證述後，旋於同年十二月真除為主任，作證與升遷之時間緊密相接，應
      與證人陳長齡作證有功具有相當因果關係，是證人丁惠萍、陳長齡二人之證詞
      ，殊無可採。
（四）據台北榮總八十八年五月廿八日（八八）北總行自第○三七九五函所檢附之病
      患王建豐等六人在八十七年三月二日之病程紀錄及血液透析紀錄表中，可見被
      告分別在後述紀錄表上，就當時診治之時間點填寫記載並署名，由其內容之記
      載，清楚可悉被告在八十七年三月二日下午三時至四時十分之間，係身處坐落
      於【思源樓】二樓「洗腎室（即血液透析室）及腹膜透析室」中，對六名病患
      先後作臨床藥物療效追蹤之看診，而每位病患所看診之時間，視病患個人情況
      不同，約需費時十分至廿分鐘不等，是被告在八十七年三月二日下午三時至四
      時十分間，確係在【思源樓】「洗腎室及腹膜透析室」為病患診治而非身處告
      訴人所指述之犯罪地點「皮膚部辦公室及會議室」。
（五）再者，八十七年三月二日為三月份第一個星期一，證人林志慶醫師適自【中正
      樓】調至【思源樓】，期間三至六月，證人每星期一、五全天，星期三上午值
      班；三月二日下午證人至【思源樓】洗腎室輪值並診療病患，曾詢被告何故在
      該處？被告答稱：正做尿毒症搔癢研究。雙方並就相關療效問題加以討論，此
      經證人林志慶到庭證實。原告所指述被告辱罵原告之時間、地點，被告根本未
      有可能在該處，又何有可能對原告為辱罵行為。
（六）被告確有記載看診時間之習慣且其記載之病歷亦為真實。
（七）證人丁惠萍證稱當日下午三時四十五分，被告出言辱罵原告，而原告當時係要
      去開會，途經被告之辦公室，斯時被告倘在辦公室處理事務，亦較原告晚出發
      至會議室，則被告焉有可能比原告更早至會議室？且原告至會議室時，被告又
      從會議室往外走？
（八）當日會議時間為下午四至五時，設使被告於三時四十五分辱罵原告，其後尚在
      辦公室停留一段時間，而由被告之辦公室至會議室需費時廿分（見證人陳長齡
      於鈞院證詞），則被告何有可能於四時之前到達會議室？且又從會議室出來？
（九）原告自陳：被告第一次辱罵告訴人之地方為台北榮民總醫院第二門診大樓之皮
      膚部進門處之皮膚部之部辦公室，其內有辦事員、行政總醫師及影印機、投影
      機等設備，不僅為皮膚部之一般工作人員包括部內醫師、護士、技術員、工友
      、實習及見習醫師頻繁出入外，皮膚部病患之手術及雷射治療預約及進行，其
      作業均在該辦公室內進行，檢驗試劑及器材之送修，公文簽發收達亦經由此處
      ，事實上不僅為特定多數人（部內工作人員）出入，更已達不特定多數人（病
      患、他科洽公人員、廠商藥劑人員）等得以共見共聞之狀態（見妨害名譽刑事
      偵查卷第十七、十八頁）。倘原告所陳屬實，被告出言辱罵原告之時地猶如鬧
      市，眾多人出入，何獨證人丁惠萍聽聞被告辱罵原告？合常理乎？又原告指述
      被告辱罵原告之時間，時稱係在會議前，時稱係在會議後，或稱不知係在會議
      前或後，倘有如此特殊情事（指會議）可供強化記憶，尚且記憶模糊，又何以
      能明確記得被告確切辱罵原告之時日，豈不怪哉？
（十）第按鈞院問：「為何八十七年三月二日發生的事，於經過六個月，才提出告訴
      ？」原告答：「我提出告訴前，要先經過慎重考慮」，以最重本刑為罰金之案
      件，原告尚且「慎重考慮」近六個月，然原告竟不加思索於八十七年六月間對
      被告提出偽造文書、常業詐欺罪之告發案，該二罪之最重本刑均為五年以下有
      期徒刑，原告無需考慮即就重罪提出告訴，而對於輕微之公然侮辱罪卻需考量
      幾近六個月，顯然不合常情；事實上，因原告所告發之常業詐欺及偽造文書案
      件，歷經檢察官二次偵查庭調查後，原告認該案件無有入被告於罪之可能，乃
      捏造不實事項，誣指被告出言辱罵而提出告訴。
三、證據：提出榮民總醫院病患血液透析記錄表、聲請訊問證人林志慶、黃玉珍、丁
    惠萍、陳長齡。
丙、本院依職權調取臺灣士林地方法院檢察署八十七年度偵字第七八六九號妨害名譽
    案全卷。
    理      由
一、原告主張被告乙○○原係台北榮民總醫院（下稱榮總）皮膚部醫師，連續於八十
    七年三月二日下午三時許，在台北市○○路○段二○一號榮總第二門診四樓皮膚
    部辦公室，見皮膚部主任甲○○到辦公室門口，竟在該不特定之人得以共見共聞
    之場所，出言辱罵甲○○「賤」，又於同午四時許在皮膚部走廊遇見時，辱罵甲
    ○○「下賤」。侵害原告之人格與地位，因此，依民法第一百八十四條第一項前
    段、第一百九十五條第一項規定，請求被告賠償非財產上之損害一百萬元及法定
    遲延利息等語；被告則以伊並未出言辱罵原告，八十七年三月二日下午三點至四
    點多均在腎臟科訪視血液透析病人，對六名病患作臨床藥物療效追蹤之看診云云
    ，資為抗辯。
二、原告主張被告於八十七年三月二日下午三時許，在台北市○○路○段二○一號榮
    總第二門診四樓皮膚部辦公室門口，對伊出口罵「賤」，又於同日下午四時許，
    在皮膚部走廊對伊罵下賤，業據證人台北榮總皮膚部技術員丁惠萍、皮膚科主任
    陳長齡結證屬實，且丁惠萍於檢察官偵查中結證稱：「是有聽到卓女罵下賤或賤
    ，我與卓女是對面對坐，主任經過辦公室門口，突然間卓女罵一聲，聲音也（大
    ）大的，當天下午開完會，王主任問我，卓女有無罵下賤這句話，我說有」等情
    （見士林地檢署八十七年偵字第七八六九號偵查卷第八頁），其於士林地方法院
    八十八年度易字第三號公然侮辱案件審理中結證稱：「卓醫師在榮總任職五年多
    ，卓醫師在離開榮總前的一年與我同辦公室，坐在我的對面，大約在八十六年七
    、八月時開始擔任總醫師，與王主任的互動較密切，八十七年初他們二人因乙○
    ○的升等問題，開始有些不愉快」、「八十七年三月二日下午三時四十五分左右
    ，即四點開會之前，王主任經過我與卓醫師的辦公室門口時，我聽到卓醫師說了
    一聲『下賤』」、「我看見王主任經過我們辦公室的門口時，卓醫師很大聲的罵
    了一聲『下賤』．．．」、「辦公室當時只有我與卓醫師，我們二人的感情蠻好
    的，我想她應該不是罵我，而當時那一剎那只有王主任經過，所以我這麼認為」
    等語（見士林地方法院上開刑事卷八十八年一月二十八日審判筆錄），其先後所
    為之證言一致，以其與被告同事約五年之久，並與被告同辦公室一年，又自稱二
    人相處感情不錯，於原審作證時，就被告與告訴人間之相處甚不願多言之情形以
    觀，應無誣攀被告之理，是其所為之證言，可以採信。證人陳長齡於檢察官偵查
    中結證稱：「當天下午四時卓女有罵『賤』，在科會議室走廊，我的辦公室在會
    議室隔壁，我也剛好出去要去開會時，王主任正要進入會議室，卓女自會議室出
    來，二人擦身過時，面對面時說的」等語（見前開偵查卷第八頁反面）；其於士
    林地方法院上開刑案審理時結證稱：「時間大概是二、三月間，確定的日期我不
    記得，但確定是一個星期一下午四時左右，當天下午皮膚部開會，我自我的辦公
    室走出來，走了二、三步時，看見甲○○要走進會議室開會，卓醫師自會議室走
    出來，二人面對面時，乙○○對著甲○○說了一聲『賤』」等語（見士林地方法
    院上開刑事卷八十八年一月二十八日審判筆錄）。證人先後所為證言內容相同，
    其雖與原告同事達十三、四年之久，然亦與被告共事五、六年，原告雖為皮膚部
    主任，惟該證人與被告並無仇恨，是其所為之證言亦堪採信。被告雖辯稱原告主
    張被告第二次罵「賤」是在開會後，與證人陳長齡證稱係在開會前，時間點有所
    出入云云，然據原告稱伊被罵後，莫名其妙，伊被罵是事實，時間是在會議前還
    是會議後，已記不得（本院卷第一六七頁），參以原告於告訴被告妨害名譽案件
    偵查中，並未提及開會前或開會後，僅供稱「第二次在走廊往會議室走時，卓女
    對著我的面，她是自會議室朝向我走時罵的」（前開偵查卷第八頁背面），與證
    人陳長齡所述情節相符，就被告第二次係開會前或開會後出言辱罵原告，原告前
    於刑案中所述雖與證人所述不一致，乃係因距事發時已有相當時日所致，尚難以
    此即認證人所為之證言有何瑕疵，而不予採信。次查被告曾於八十七年二月二日
    晨八時許，率其父母前往找原告為被告昇遷事提出質問；及被告叔父卓清松於八
    十七年二月五日下午三時許，至榮總皮膚科找主任王文正及代主任陳長齡商談被
    告昇遷事，且揚言如不協助進行，將向立法院及監察院等處檢舉，分別有榮總皮
    膚部住院醫師陳柏菁、李柏蒼（就二月二日事）、皮膚部主任王文正（就二月五
    日事）出具之證明及卓清松之名片影本，附於前開士林地方法院刑事卷可稽（該
    案卷第七三、七四頁）。是證人丁惠萍所稱八十七年初兩造因被告昇遷等事，開
    始有些不愉快，亦屬可採。被告辯稱其時伊昇等事尚未核定，不可能辱罵原告，
    尚無可採。
三、被告辯稱伊於八十七年三月二日下午三點多至四點多係在台北榮總思源樓腹膜透
    析室、血液透析室內云云。並舉證人即台北榮總腎臟科林志慶總醫師為證，林志
    慶於本院雖證稱「．．．我記得在三月第一個星期一下午到洗腎室，當我看完洗
    腎患者時，剛好看到卓醫師，因平常很少有其他醫師到洗腎室來診視患者，很特
    別．．．」（本院卷第八十九頁）。然查，林志慶於本院八十八年度上易字第一
    五八○號妨害名譽刑事案審理中，於八十八年八月十九日調查時證稱：血液透析
    室在我上班處，腹膜透析室在斜對面，我在血液透析室是第一線照顧病患，負全
    責，乙○○來訪視病患，不須我同意，隨時可離開等語；關於被告於八十七年三
    月二日下午三、四時有無在血液透析室、腹膜透析室訪視病患，證人林志慶證稱
    ：我不記得確定日期等語（以上均見本院刑事卷該次訊問筆錄），而林志慶於本
    院復證稱伊於八十七年三月開始自中正樓調到思源樓，三月份的第一個星期一，
    正式到思源樓擔任血液透析之總醫師．．．（本院卷第八十八頁），則八十七年
    三月二日之週一應為林志慶到血液透析室上班之第一天，如何即能知悉平常很少
    有其他醫師到洗腎室，是林志慶於本院之證言既與其於刑事庭之證述不同，應以
    其在刑事庭之證述為客觀可信。林志慶於刑案中既證稱不確定見到被告於血液透
    析室之日期，顯非其第一天上班即遇見被告，證人林志慶之證言尚不足為被告有
    利之認定。本院刑事庭據被告聲請向台北榮總調取之部分病患血液透析記錄表上
    ，雖有被告記載「八十七年三月二日」某時某分之資料，即記載同日三時零三分
    、三時二十分、三時二十八分、三時五十分、四時零二分、四時十分云云。然查
    ，該記錄表上，關於被告記載部分，均以簽名為之，而其他醫師部分，則蓋職章
    （本院卷第四十至四十六頁），被告雖辯稱其有記載看診時間之習慣，然本院另
    向台北榮民總醫院調取被告看診之病歷記錄十二份，其中只有一處係被告簽名，
    其餘均蓋被告之醫師職章，且其上僅記載日期，並未記特定時間（見外放證物）
    ，是被告辯稱其有記載看診時間於病歷之習慣云云，尚無可採。次查，被告之夫
    唐德成為台北榮總腎臟科之主治醫師（本院卷第九十四頁），而證人台北榮總內
    科部腎臟科總醫師洪思群證稱伊曾去看洗腎記錄，有幾張檢驗值報告找不到，病
    歷都在，只是檢驗值找不到，伊問行政小姐檢驗值何在，她說要研究一下，是否
    有研究助理拿去抄寫，後來在郭而堯小姐那裏找到，郭而堯係唐德成先生之助理
    （本院卷第一四九頁）。是則僅管證人黃玉珍證述稱腎臟科之病歷之調閱有一定
    之管制，被告非無可能透過其夫取得相關病歷，且被告自承伊於八十七年六月間
    離職時，職章已繳回，則上開有被告簽名之記錄表上時、分之特別記載，究係何
    時記載，雖無從查證，惟上開記錄表未上歸在總病歷，放在庫房內，被告於本件
    訴訟中處於隨時可以補充該有利於己之記載之情況下，則該項記載，亦不足為被
    告不在場之有利證明。
四、被告另辯稱其未於台北榮總皮膚部八十七年三月二日討論會之會議記錄簽名，其
    未參加該討論會云云，惟查被告僅以簡短之言詞侮辱告訴人，時間甚短，其雖未
    在該會議記錄簽名，亦不足為被告有利之認定。
五、被告另辯稱原告另案告發被告偽造文書、詐欺，見該案無法入被告於罪，乃捏造
    不實事項，誣指被告出言辱罵，而提出告訴云云，查原告被辱罵後，究何時提出
    告訴，乃原告主觀上之考量，而依被告所提原告告發被告偽造文書等案件，經士
    林地方法院檢察署檢察官於八十七年十二月十四日始以八十七年度偵字第六五三
    四號不起訴處分，而原告於八十七年八月間即對被告告訴妨害名譽，其時該偽造
    文書案件尚未偵結，原告又何能預知檢察官將予以不起訴處分？被告此一辯解，
    亦無可採。
六、按「因故意或過失，不法侵害他人之權利者，負損害賠償責任。」、「不法侵害
    他人之身體、健康、名譽、自由、信用、隱私、貞操或不法侵害其他人格法益而
    情節重大者，被害人雖非財產上之損害，亦得請求賠償相當之金額。」民法一百
    八十四條第一項前段及同法一百九十五條第一項分別定有明文。本件原告主張被
    告對其辱罵「賤」及「下賤」之事實，係屬可採，被告所辯為無可採，已如前述
    ，則原告主張依上開規定，請求被告賠償非財產上之損害，即屬有據。查原告具
    醫學博士學位及英國牛津大學醫學部哲學博士學位，曾任日本公立札幌醫科大學
    醫院皮膚科住院醫師、英國牛津大學醫學院皮膚科主任研究員及主治醫師，國科
    會客座教授，現任職台北榮民總醫院皮膚部部主任、國立陽明大學及皮膚科兼任
    教授及科主任、國防醫學院醫學系臨床兼任教授，並為財團法人皮膚科技文教基
    金會董事長、及獲選英國皇家內科學院院士、與擔任世界美容皮膚科醫學會副會
    長、亞洲皮膚科學會理事等職務，年收入六百餘萬元；被告為陽明醫學院醫學系
    畢業，原在台北榮民總醫院任醫師，現在私人實和診所任醫師，每月收入亦在十
    萬元以上，爰斟酌兩造之教育程度、身分地位、經濟能力及被告辱罵之場合雖屬
    不特定人得以共見共聞之地點，惟實際二次辱罵均僅一人聽聞等一切情狀，認原
    告請求被告賠償非財產上之損害以三十萬元為適當，其請求在上開金額範圍部分
    ，為有理由，逾上開金額之請求為無理由。
七、綜上所述，原告主張依侵權行為法律關係，請求被告給付三十萬元及自起訴狀繕
    本送達翌日之八十八年七月二十九日起至清償日止，按週年利率百分之五計算之
    利息，為有理由，應予准許，逾上開金額之請求，為無理由，應予駁回。
八、本件事證已臻明確，兩造其餘主張及攻擊防禦方法，與判決結果不生影響，爰不
    予贅述，併此敘明。
九、據上論結，本件原告之訴為一部有理由，一部無理由，依民事訴訟法第七十九條
    但書，判決如主文。
中      華      民      國     九十      年      一      月      九     日
                               臺灣高等法院民事第十一庭
                                   審判長法  官  吳  景  源
                                         法  官  連  正  義
                                         法  官  滕  允  潔
右正本係照原本作成。
不得上訴。
中      華      民      國     九十      年      一      月     十五    日
                                         書記官  林  麗  觀


司法院資訊處製作；財團法人民間司法改革基金會備份。
